【裁判字號】    95,家訴,191
【裁判日期】    951214
【裁判案由】    確認婚姻無效
【裁判全文】
臺灣高雄地方法院民事判決             95年度家訴字第191號
原      告  乙○○
被      告  甲○○
上列當事人間請求確認婚姻無效事件，於民國95年11月30日言詞
辯論終結, 本院判決如下：
  主  文
確認原告與被告間之婚姻不成立。
訴訟費用由被告負擔。
  事實及理由
一、原告主張：兩造於戶籍上雖登記於民國88年1 月1 日結婚，
    惟當時是因為被告已經懷有身孕，遂購買結婚證書後，自行
    填寫簽名，在「未舉行任何公開儀式」之情況下逕向戶政事
    務所辦理結婚登記，其不備民法第982 條第1 項之結婚形式
    要件，依民法第988 條第1 款之規定，兩造間之婚姻應為無
    效，爰依法提起本件確認訴訟等語。並聲明如主文第1 項所
    示。
二、被告則以: 當時確實有請證人簽名、用印, 地點是在高雄市
    苓雅區○○○路282 巷103 號, 當時填寫結婚證書時, 我與
    原告都有在場, 原告的父母親、舅媽及我的姐姐謝鳳珠都有
    在場, 當時因為我奶奶剛過世, 所以沒有宴客, 也沒有發喜
    帖云云置辯。並請求駁回原告之訴。
三、本院得心證理由:
（一）按「確認法律關係之訴，非原告有即受確認判決之法律上
      利益者，不得提起之，民事訴訟法第二百四十七條第一項
      前段定有明文。而所謂「即受確認判決之法律上利益」，
      係指因法律關係之存否不明確，致原告在私法上之地位有
      受侵害之危險，而此項危險得以對於被告之確認判決除去
      之者而言，故確認法律關係成立或不成立之訴，苟具備前
      開要件，即得謂有即受確認判決之法律上利益。」，有最
      高法院42年度台上字第1031號判例之要旨可參。本件原告
      主張兩造締結之婚姻為無效而提起確認之訴，因原告戶籍
      上所登記之婚姻關係仍存在，致原告私權有受侵害之危險
      存在，且此法律關係之基礎事實所生之法律狀態得以確認
      判決之方式除去，故原告提起本件確認訴訟自有確認判決
      之法律上利益。
（二）復按結婚應有公開之儀式及2 人以上之證人，又結婚不具
      備該等方式者無效，民法第982 條第1 項及第988 條第1
      款分別定有明文。又經依戶籍法為結婚之登記者，依同法
      第982 條第2 項之規定，雖推定其已結婚，然僅有推定之
      效力，當事人仍得提出反證以推翻之。另所謂「公開之儀
      式」係指結婚之當事人應行定式之儀禮，使不特定人得以
      共聞共見認識其為結婚者而言（最高法院51年台上字第55
      1 號判例參照）。而所謂定式之禮儀，不論係依循舊俗或
      新式，要必以使在場共聞共見之不特定人，就其所行儀式
      之外表，依一般客觀習慣，立可認識其為結婚者始足當之
      ，倘就其現場情狀，無從認識係舉行結婚儀式，縱當事人
      主觀上係舉行婚禮，仍不得為有公開之定式禮儀。是以縱
      有置酒席，如其情狀無從認為舉行結婚儀式，使與宴者得
      以瞭解赴宴之目的，雖其主觀以為舉行婚禮，仍不得謂有
      公開之儀式，即使已為結婚登記，若欠缺公開儀式之婚姻
      成立要件，則結婚仍屬無效。又婚姻無效之訴與婚姻不成
      立之訴不同，此觀民事訴訟法第568 條第1 項規定自明。
      是若夫妻雙方根本未依民法第982 條第1 項之規定舉行公
      開儀式，亦即無結婚之事實，僅在戶籍上為結婚之登記，
      而有婚姻之形式，核此情形係應屬婚姻不成立，先予敘明
      。
四、查原告主張之事實，業據其提出戶口名簿影本為證, 並有兩
    造戶籍謄本、結婚登記申請書及結婚證書影本在卷可稽, 證
    人即原告之父親藍義珍亦到庭證稱兩造結婚並無公開儀式、
    也無宴客、發喜帖、送喜餅等語（見本院95年11月30日言詞
    辯論筆錄）; 另證人即被告之姐謝鳳珠復證稱: 「製作結婚
    證書時我在場, 當時是兩造拜託我蓋章的, 因為當時我祖母
    剛過世, 所以有忌諱, 又為了想趕快幫小孩子入戶口, 所以
    就在自己家裡製作結婚證書, 並說等小孩子生完後再行補辦
    理公開儀式。當時製作結婚證書的地點是在高雄市苓雅區○
    ○○路282 巷103 號, 我剛好住在他們對面。當時我們有要
    求要宴客, 但是原告說不要, 因為我奶奶剛過世, 他們有忌
    諱。」、「（問: 製作結婚證書時是否有照相、攝影或佈置
    會場?） 沒有。原告當時說等3 年以後再行補宴客, 但是直
    到今天都沒有公開儀式。」等語（見本院95年11月30日言詞
    辯論筆錄）, 顯見兩造在製作結婚證書之當時, 外觀上應無
    特別足以張顯其內正在進行結婚儀式之表徵，是在客觀上堪
    認並無法使行經上開處所之不特定人得以共聞共見認識渠等
    係在內結婚，自與上開結婚之公開儀式之要件不符。
五、綜上所述，兩造既未依民法第982 條第1 項之規定，舉行在
    客觀上足使他人可共聞共見並認識正在進行結婚之公開儀式
    ，亦即無結婚之事實，僅在戶籍上為結婚之登記，而有婚姻
    之形式，是原告以兩造間結婚有無效之原因而訴請確認兩造
    間婚姻不成立，即有理由，應予准許。
六、據上論結，本件原告之訴為有理由，依民事訴訟法第78條規
    定，判決如主文。
中    華    民    國    95    年    12    月    14    日
                  家事法庭法  官  吳宏榮
上為正本係照原本作成。
如不服本判決，應於判決送達後20日內向本院提出上訴狀。
中    華    民    國    95    年    12    月    14    日
                          書記官  洪生輝


司法院資訊處製作；財團法人民間司法改革基金會備份。
